臺灣臺中地方法院刑事判決　　　　　　　 96年度易字第787號
公　訴　人　臺灣臺中地方法院檢察署檢察官
被　　　告　乙○○
選任辯護人　張益隆 律師
上列被告因傷害案件，經檢察官提起公訴（95年度偵字第21094
號），本院判決如下：
    主    文
乙○○傷害人之身體，處有期徒刑月，如易科罰金，以銀元
佰元即新台幣玖佰元折算壹日。
    犯罪事實
一、乙○○、甲○○（另經不起訴處分）與丁○○均係瑞商實業
    股份有限公司（以下簡稱瑞商公司）之員工，乙○○、甲○○係服務於瑞商公司大園倉庫，丁○○係服務於瑞商公司中
    部倉庫（址設：台中縣潭子鄉○○○路一六三之一號）。乙○○及甲○○於民國九十五年四月六日下午一時許，載運貨
    物至瑞商公司台中倉庫上開住址時，因卸貨問題與丁○○發
    生爭執，乙○○竟基於傷害他人身體之犯意，與丁○○發生
    拉扯，並動手毆打丁○○頭部及身體，用腳踢丁○○腿部，
    致丁○○受有右臉部瘀腫傷三乘以三公分、上腹部挫傷瘀腫
    傷八乘以七公分、左大腿瘀腫傷五乘以八公分、左前臂割傷
    三乘以０．三公分等傷害。
二、案經丁○○訴請臺灣臺中地方法院檢察署檢察官偵查起訴。
    理    由
一、刑事訴訟法第一百五十九條之四對於具有高度特別可信之文
    書如公務文書，在兼具公示性、例行性或機械性、良心性及
    制裁性等原則下，雖屬傳聞證據，例外容許作為證據使用。
    故採取容許特信性文書作為證據，應注意該文書之製作，是
    否係於例行性之公務或業務過程中，基於觀察或發現而當場
    即時記載之特徵（最高法院九十四年度台上字第一三六一號
    判決要旨參照）。本件卷附之告訴人丁○○之診斷證明書，
    係告訴人於被毆當天晚上前往行政院衛生署臺中醫院就診，
    由醫師根據其專業就其所見告訴人身體各處呈現之傷勢，而
    當場即時記載所作之紀錄是依上開說明，是有證據能力，合
    先敘明。
二、訊之被告乙○○（以下簡稱被告）於本院審理時矢口否認有
    何傷害犯行，辯稱：是告訴人丁○○（以下簡稱告訴人）先
    出手毆打伊，一直將伊逼到倉庫之門邊，伊只是舉手阻擋防
    衛，並未出手毆打告訴人云云；辯護人則以：被告於事發時
    僅與告訴人因卸貨問題發生口頭爭執，並未毆打告訴人，縱
    認告訴人因本件事故受些微傷害，然因係告訴人先動手毆打
    被告，被告被逼至角落，面對告訴人持續之不法侵害，為防
    衛自身生命、身體安全，不得不出手抵擋，雙方於拉扯中，
    或有不慎造成告訴人受些許傷害，應可主張正當防衛等語置
    辯。惟查：
（一）上揭犯罪事實，業據告訴人於警詢及檢察官偵查時指訴綦
      詳，並有告訴人之驗傷診斷證明書一份附卷可稽，而告訴
      人於九十五年四月六日下午八時許前往行政院衛生署臺中
      醫院就診時，係記載受有右臉部瘀腫傷三乘以三公分、上
      腹部挫傷瘀腫傷八乘以七公分、左大腿瘀腫傷五乘以八公
      分、左前臂割傷三乘以０．三公分之傷害，核與告訴人於
      警詢及偵查時所指遭被告毆打之情形、部位相符（告訴人
      於警詢及偵查時均明確指稱被告傷害其身體之方式係以徒
      手毆打及以腳踢其左大腿），堪信為真實。
（二）次以，證人甲○○於檢察官偵查時係證稱：「我沒有看到
      一開始的情形，因為我當時在打電話給副總，我聽到聲音
      時，被告就被逼到角落，當時二個人在扭打，二人拉扯在
      一起，在被告、告訴人打架之前，我就聽到其二人惡言相
      向，有互罵三字經，我就趕緊打電話給副總，我看到他們
      二人在扭打時，就將二人架開，推開之後他們二人就有繼
      續打，但二人還繼續對罵．．．」等語；證人甲○○於本
      院審理時則係證稱：「．．當我聽到爭執聲時，被告與告
      訴人已經開始扭打，我就過去勸架，因為我當時右手拿著
      電話，我用左手去擋他們，告訴人在我左方，被告在我右
      方，告訴人不停的揮拳，將被告逼到右邊牆邊，我阻止好
      一陣子，約一分鐘，爭執就停止，他們之間就沒有肢體的
      動作．．」、「．．他們互相有罵幹你娘，我比較記得的
      是告訴人說有不然你想怎樣，被告就說你有種動手試試看
      。」、「（檢察官問：他們兩個人誰先出手？）這部分我
      沒有看到。」、「（檢察官問：你剛才所謂兩個人扭打，
      是如何扭打的方式？）我所說的扭打，只要有肢體碰觸就
      是扭打，告訴人出手攻擊的時候有打到被告，被告阻擋的
      時候也有碰到告訴人，這就是我所謂的扭打」等語。前後
      證述相符。依證人甲○○上開證詞可知被告與告訴人間先
      係因卸貨之事發生口角爭執，互罵對方三字經，且彼此間
      確有肢體上碰觸、扭打，及經證人甲○○勸阻之後，被告
      與告訴人即未再有何肢體的動作等情明確。然未可知被告
      與告訴人究 係何人先出手毆打對方乙事。
（三）再者，證人丙○○於檢察官偵查時係證稱：「．．．看到
      告訴人、被告在辦公室外面發生口角，之後就有打架，告
      訴人及被告為了下貨的事情起爭執，我當時人站在離告訴
      人、被告三公尺的詎離，告訴人、被告先起口角後，就作
      勢要打架，被告就跟告訴人說有種你打我，告訴人就先揮
      拳過去，被告就還手揮拳並拉扯在一起，整個過程時間不
      會超過三十秒，發生之後，甲○○原本站在我後面，甲○○就過去勸架，甲○○就一邊講電話，一邊用手去架開告
      訴人、被告．．．」等語；證人丙○○於本院審理時復證
      稱：「．．．因為下貨的事情，被告與告訴人起爭執，當
      時他們從辦公室裡面開始起口角爭執，．．．我聽到被告
      說有種你動手，告訴人就開始動手向被告揮拳，揮拳的過
      程不會超過一分鐘，我看到的是告訴人一直揮拳向被告，
      被告有反抗的動作，其間甲○○有過去勸阻，約幾秒鐘之
      後，兩個人就分開．．．」、「（檢察官問：提出偵查筆
      錄，你說告訴人先揮拳過去，被告就還手揮拳並拉扯在一
      起，你剛才所述的被告有反抗，是否就是指還手揮拳的意
      思？）是的。我看到被告當時有類似還手揮拳的動作」、
      「（檢察官問：可否描述你剛才所謂被告類似還手揮拳的
      動作？）當時被告的右手與告訴人的左手拉在一起，告訴
      人用右手揮拳揮向被告臉部，被告第一時間反應不過來，
      就被打兩、三下，之後，被告左手有揮向告訴人的肩、頭
      部的地方，他們兩人身高差不多」、「（檢察官問：被告
      出手的同時，告訴人是否也有同時出手？）有。兩人都互
      相揮拳約十秒鐘，揮拳、拉扯的動作都有」、「（檢察官
      問：他們互相揮拳是在互相打對方的手？還是互相打對方
      的頭？還是都有？）我看得情況是都有。」、「（審判長
      問：他們兩人肢體衝突時，他們兩人有無出腳？）當時情
      形，被告往後退，剛開始腳部都沒有動作，到甲○○去勸
      架時，甲○○（站）在他們二人中間，我在甲○○後面，
      我看到甲○○一手拿電話，一手擋他們，所有我有被甲○○擋到視線，可能他們有出腳的動作，可是我沒有看到」
      等語。證人丙○○上開證詞將被告與告訴人間之拉扯細節
      詳加描述，情形是：被告的右手是與告訴人的左手拉在一
      起，而兩人都有向對方互相揮拳，均揮向對方之頭部、肩
      部，時間將近十秒鐘，足證當時被告與告訴人係處於互相
      傷害之意思甚明；至於上開情形是否構成正當防衛？就證
      人甲○○、丙○○均證稱：當時被告有向告訴人說出「有
      種就動手」這句話，被告此一挑釁的言語，已不見其防衛
      意圖，不符合正當防衛之主觀要件；又依證人丙○○所證
      述，在告訴人揮兩、三拳，被告開始還擊，則在被告還手
      那一剎那，侵害已屬過去，而二人仍互相揮拳，亦不符合
      正當防衛之須係對於『現在不法之侵害』，而出於防衛自
      己權利之行為之客觀要件，被告不能構成正當防衛亦明。
（四）最後，參以被告於檢察官偵查時確已坦承：在告訴人揮拳
      時，有還手打告訴人等情不諱，核與證人丙○○上開證述
      相合，至被告之辯護人所辯之「正當防衛」亦未能成立，
      已如前述。又證人甲○○、丙○○係被告之下屬及朋友，
      衡諸常情，當無迴護告訴人而故為對被告不利證詞之可能
      性。綜上所述，是被告與其辯護人上開辯解，尚屬無據，
      未可採信。本件事證明確，被告犯行堪以認定。
三、核被告乙○○所為，係犯刑法第二百七十七條第一項之普通
    傷害罪。查被告行為後，刑法第二條第一項業於九十四年二
    月二日以華總一義字第09400014901號令修正公布，並自九
    十五年七月一日起施行；修正後刑法第二條第一項規定，已
    將新舊法律適用之「從新從輕」原則，改採「從舊從輕」原
    則，而此規定僅係規範行為後法律變更所生新舊法律比較適
    用之準據法，並非實體刑罰法律，自不生行為後法律變更之
    比較適用之問題，應逕行適用新法第二條第一項之規定，為
    「從舊從輕」之比較。又於比較時應就罪刑有關之共犯、未
    遂犯、想像競合犯、牽連犯、連續犯、結合犯，以及累犯加
    重、自首減輕暨其他法定加減原因（如身分加減）與加減比
    例等一切情形，本於統一性及整體性原則，綜其全部罪刑之
    結果而為比較：刑法第二百七十七條第一項法定刑為罰金部
    分，原為得科一千元以下罰金，依罰金罰鍰提高標準條例第
    一條前段之規定提高為十倍，提高結果為得科銀元一萬元以
    下罰金。而依修正後刑法施行法第一條之一規定：「（第一
    項）中華民國九十四年一月七日刑法修正施行後，刑法分則
    編所定罰金之貨幣單位為新臺幣。（第二項）九十四年一月
    七日刑法修正時，刑法分則編未修正之條文定有罰金者，自
    九十四年一月七日刑法修正施行後，就其所定數額提高為三
    十倍。但七十二年六月二十六日至九十四年一月七日新增或
    修正之條文，就其所定數額提高為三倍」，及刑法第三十三
    條第五款修正為：「主刑之種類如下：五、罰金：新臺幣一
    千元以上，以百元計算之」等規定觀之，依修正後之法律，
    刑法第二百七十七條第一項傷害罪所得科處之罰金刑最高額
    為新臺幣三萬元、最低額為新臺幣一千元，然依被告行為時
    即修正前刑法第三十三條第五款規定之罰金最低額銀元一元
    ，並提高十倍計算，前開罰金刑，最高額為銀元一萬元，最
    低額為銀元十元，若乘以三倍而換算為新臺幣，最高額雖與
    新法同為新臺幣三萬元，然最低額僅為新臺幣三十元。是比
    較上述修正前、後之刑罰法律，自以被告等行為時即修正前
    關於科處罰金刑之法律較有利於被告等，自應適用行為時即
    修正前之刑法規定論罪處斷。爰審酌被告與告訴人係屬同事
    關係，竟因可否卸貨之細故即出手毆打告訴人，於本院審理
    時仍矢口否認犯行，並以被害人自居，犯後態度不佳等一切
    情狀，量處如主文所示之刑，並諭知易科罰金之折算標準【
    按，被告行為後，刑法第四十一條第一項前段業經修正公布
    施行，修正前刑法第四十一條第一項前段規定：「犯最重本
    刑為五年以下有期徒刑以下之刑之罪，而受六個月以下有期
    徒刑或拘役之宣告，因身體、教育、職業、家庭之關係或其
    他正當事由，執行顯有困難者，得以一元以上三元以下（按
    指銀元）折算一日，易科罰金。」，又被告行為時之易科罰
    金折算標準，修正前罰金罰鍰提高標準條例第二條前段（現
    已刪除）規定，就其原定數額提高為一百倍折算一日，則
    本件被告行為時之易科罰金折算標準，應以銀元三百元折算
    一日，經折算為新臺幣後，應以新臺幣九百元折算為一日。
    惟修正後之刑法第四十一條第一項前段則規定：「犯最重本
    刑為五年以下有期徒刑以下之刑之罪，而受六個月以下有期
    徒刑或拘役之宣告者，得以新臺幣一千元、二千元或三千元
    折算一日，易科罰金。」，比較修正前後之易科罰金折算標
    準，以修正公布施行前之規定，較有利於被告；茲就被告所
    處之刑，依修正前刑法第四十一條第一項前段規定，諭知易
    科罰金之折算標準】。
據上論斷，應依刑事訴訟法第二百九十九條第一項前段，刑法二
條第一項前段、刑法第二百七十七條第一項，修正前第三十三條
第五款、修正前刑法第四十一條第一項前段，罰金罰鍰提高標準
條例第一條前段、修正前罰金罰鍰提高標準條例第二條，現行法
規所定貨幣單位折算新台幣條例第二條，判決如主文。
本案經檢察官戊○○到庭執行職務。
中　　華　　民　　國　　96　　年　 　3  　月　　30　　日
                  刑事第十五庭   審判長法  官  曾佩琦
                                       法  官  郭瑞祥
                                       法  官  蔡美華
上正本證明與原本無異。
如不服本判決，應於送達後十日內向本院提出上訴狀（須附繕
本），上訴於臺灣高等法院臺中分院。
                                       書記官  巫偉凱
中　　華　　民　　國　　96　　年　 　3  　月　　30　　日
附錄本案論罪科刑法條：
【刑法第二百七十七條第一項】
  傷害人之身體或健康者，處三年以下有期徒刑、拘役或一千元
  以下罰金。
